ACORDAO-COMPLETO-2434254

ACÓRDÃO 1618/2022 ATA 7/2022 - PRIMEIRA CÂMARA

VISTOS, relatados e discutidos estes autos de Tomada de Contas Especial, instaurada pelo Conselho Nacional de Desenvolvimento Científico e Tecnológico (CNPq) , contra Flavia Carolina Santos do Amaral, em razão da não comprovação da boa e regular aplicação dos recursos recebidos para bolsa de estudo para "Graduação Sanduíche no Exterior - SWG - Canadá - CBIE - 120/2012 - 2º Cron".
ACORDAM os Ministros do Tribunal de Contas da União, reunidos em sessão da 1ª Câmara, diante das razões expostas pelo relator, em:
9.1. considerar Flavia Carolina Santos do Amaral revel para todos os efeitos, dando-se prosseguimento ao processo, nos termos do artigo 12, §3º, da Lei 8.443/1992;
9.2. julgar irregulares as contas de Flavia Carolina Santos do Amaral, nos termos dos arts. 1º, inciso I, 16, inciso III, alíneas "a" e "c", 19 e 23, inciso III, da Lei 8.443/1992, condenando-a ao pagamento da quantia a seguir especificada, com a fixação do prazo de quinze dias, a contar da notificação, para comprovar, perante o TCU (art. 214, inciso III, alínea "a", do Regimento Interno) , o recolhimento da dívida ao Conselho Nacional de Desenvolvimento Científico e Tecnológico (CNPq) , atualizada monetariamente e acrescida dos juros de mora, calculados a partir da data discriminada, até a data do recolhimento, abatendo-se na oportunidade a quantia eventualmente ressarcida, na forma da legislação em vigor;
	Data
	Valor (R$) 

	14/5/2013
	16.693,20

	12/3/2018
	171.732,89

9.3. autorizar, desde logo, a cobrança judicial da dívida, caso não atendida a notificação, na forma do disposto no art. 28, inciso II, da Lei 8.443/1992;
9.4. dar ciência desta deliberação à responsável, ao Conselho Nacional de Desenvolvimento Científico e Tecnológico (CNPq) e à Procuradoria da República do Distrito Federal, nos termos do § 7° do art. 209 do Regimento Interno do TCU, para adoção das medidas que entender cabíveis.

TOMADA DE CONTAS ESPECIAL instaurada em razão de Omissão no dever de prestar contas, Termo de concessão e aceitação de bolsa no exterior 011148/2018-95, firmado com o/a CONSELHO NAC DE DESENV CIENT E TECNOLOGICO, função CIENCIA E TECNOLOGIA, que teve como objeto Graduação Sanduíche no Exterior - SWG - Canadá - CBIE - 120/2012 - 2º Cron.

Primeira Câmara

Conselho Nacional de Desenvolvimento Científico e Tecnológico.

3. Interessados/Responsáveis:
3.1. Responsável: Flavia Carolina Santos do Amaral (XXX.005.597-XX).

13.1. Ministros presentes: Vital do Rêgo (na Presidência), Walton Alencar Rodrigues (Relator) e Jorge Oliveira.
13.2. Ministro-Substituto convocado: Augusto Sherman Cavalcanti.

WALTON ALENCAR RODRIGUES

Adoto, como relatório, instrução elaborada pela Secretaria de Controle Externo de Tomada de Contas Especial, que contou com a concordância do Ministério Público junto ao TCU:
INTRODUÇÃO
Cuidam os autos de tomada de contas especial instaurada pelo Conselho Nacional de Desenvolvimento Científico e Tecnológico (CNPq) , em desfavor de Flávia Carolina Santos do Amaral (CPF: XXX.005.597-XX) , em razão de omissão no dever de prestar contas do termo de concessão e aceitação de bolsa no país/exterior Processo 011148/2018-95, firmado entre o CNPq e aquela Senhora, e que tinha por objeto o instrumento descrito como "Graduação Sanduíche no Exterior - SWG - Canadá - CBIE - 120/2012 - 2º Cron".
HISTÓRICO
O histórico completo consta da instrução à peça 26. Em suma, o fundamento para a instauração da Tomada de Contas Especial, conforme consignado na matriz de responsabilização elaborada pelo tomador de contas, foi a constatação da seguinte irregularidade:
Omissão na prestação de contas: Não apresentação do relatório técnico final; ausência de comprovação de retorno ao Brasil e permanência pelo mesmo período de vigência da bolsa no exterior (comprovante de cumprimento de período de interstício) .
Como já abordado na instrução de citação (peça 34) , a vigência do termo de concessão e aceitação de bolsa no país/exterior foi de 1/10/2013 a 31/1/2015, com prazo para apresentação da prestação de contas em 20/2/2015. Consta que a responsável foi devidamente comunicada na fase interna para que apresentasse a prestação de contas, e, diante da ausência de justificativas suficientes para elidir a irregularidade e da não devolução dos recursos, instaurou-se a tomada de contas especial.
No relatório (peça 19) , o tomador de contas concluiu que o prejuízo importaria no valor original de R$ 188.426,09, imputando-se a responsabilidade a Flávia Carolina Santos do Amaral, na condição de beneficiária, valor este que corresponderia ao total de repasses efetivos da União (peça 9) .
Após o trâmite pelas instâncias superiores, o processo foi remetido ao TCU para prosseguimento de análise. 
Ocorre que durante o exame técnico realizado no âmbito da instrução à peça 26, não foi possível chegar ao valor de débito apurado de R$ 188.426,09, por ausência de memória de cálculo. Ademais, surgiram dúvidas quanto a dois pagamentos aparentemente feitos em duplicidade à beneficiária, referentes ao mesmo mês de outubro de 2014, no valor de R$ 17.450,72 (peça 9, p. 3) . 
Nesse contexto, para fins de continuidade da análise e, sobretudo, para fins de definição do débito imputado à responsável, considerou-se necessária a realização de diligência ao CNPq, para solicitar envio da respectiva memória de cálculo que demonstrasse o cálculo do débito apurado, no valor de R$ 188.426,09. 
Após pronunciamento favorável das Unidades superiores (peças 27-28) , foi enviado o ofício 8681/2019-TCU/Seproc ao órgão concedente (peça 29) , com ciência de recebimento à peça 30 e resposta acostada aos autos à peça 31. 
Feita a análise dos pressupostos de procedibilidade da IN/TCU 71/2012, verificou-se que  não houve o transcurso de mais de dez anos desde o fato gerador sem que tenha havido a notificação da responsável pela autoridade administrativa federal competente (art. 6º, inciso II, c/c art. 19 da IN/TCU 71/2012, modificada pela IN/TCU 76/2016) , uma vez que o fato gerador da irregularidade sancionada ocorreu em 21/2/2015, e a responsável foi notificada sobre a irregularidade pela autoridade administrativa competente em 21/11/2018, conforme AR (peça 13) . 
Verificou-se, ainda, que o valor atualizado do débito apurado (sem juros) em 1/1/2017 é de R$ 193.323,87, portanto superior ao limite mínimo de R$ 100.000,00, na forma estabelecida conforme os arts. 6º, inciso I, e 19 da IN/TCU 71/2012, modificada pela IN/TCU 76/2016.
Informou-se, igualmente, que não foi encontrado débito imputável à responsável em outros processos em tramitação no Tribunal. Assim a TCE foi considerada devidamente constituída e em condição de ser instruída.
No exame técnico realizado no âmbito da instrução de citação (peça 34) , foi abordado que o CNPq justificou, primeiramente, que o valor de R$ 17.450,70 constava duplicado na ficha financeira por um "erro de processamento" no mês de outubro de 2014, portanto, o pagamento da taxa escolar não foi feito em duplicidade. 
Além disso, que o CNPq apresentou, como solicitado em diligência, a memória de cálculo dos pagamentos efetuados a favor da ex-bolsista, Sra. Flávia Carolina Santos do Amaral, com detalhamento quanto aos ofícios enviados ao Banco para pagamento, valores e fatos geradores da despesa. Observa-se que o primeiro pagamento foi feito em reais no valor de R$ 16.693,20 e os demais em dólar canadense no valor total de C$ 67.635,34, convertido em R$ 171.732,89, chegando-se ao montante de R$ 188.426,09 relativo ao dano ao erário apurado (peça 31, p. 3) . 
Desse modo, verificou-se que Flávia Carolina Santos do Amaral (CPF: XXX.005.597-XX) era a pessoa responsável pela gestão e execução dos recursos federais recebidos por meio do Termo de concessão e aceitação de bolsa no país/exterior Processo 011148/2018-95 tendo o prazo final para apresentação da prestação de contas expirado em 20/2/2015.
Salientou-se que foi dada oportunidade de defesa à agente responsabilizada na fase interna, em obediência aos princípios constitucionais que asseguram o direito ao contraditório e à ampla defesa (art. 5º, inciso LV, da Constituição Federal) , conforme detalhado no item "Análise dos Pressupostos de Procedibilidade da IN/TCU 71/2012", subitem "	Prejuízo ao Contraditório e Ampla Defesa". Entretanto, a responsável não apresentou justificativas suficientes para elidir a irregularidade e não recolheu o montante devido aos cofres do Tesouro Nacional, razão pela qual sua responsabilidade deve ser mantida. 
De acordo com as análises empreendidas, a irregularidade descrita no relatório do tomador, bem como as respectivas condutas identificadas, que deram origem a esta TCE, foram descritas da forma que se segue, cuja estrutura adotada nesta instrução reflete a matriz de responsabilização:
Responsável: Flávia Carolina Santos do Amaral (CPF: XXX.005.597-XX) 
Irregularidade 1: não comprovação da boa e regular aplicação dos recursos repassados pelo termo de concessão e aceitação de bolsa no país/exterior Processo 011148/2018-95, firmado com o CNPq, tendo em vista a não apresentação do Relatório Técnico final. 
Fundamentação para o encaminhamento: 
O Relatório Técnico final é peça essencial à análise do processo de prestação de contas dos recursos repassados. Assim, não tendo sido entregue tal Relatório, não há como se comprovar a boa e regular aplicação dos recursos repassados.
Nesse diapasão, cabe ressaltar que é pacífica a jurisprudência deste Tribunal no sentido de que compete ao gestor o ônus de provar a aplicação regular dos recursos que lhe foram confiados (Acórdão 974/2018-TCU-Plenário (Relator: Bruno Dantas) , 511/2018 - Plenário (Relator: Aroldo Cedraz) , 3875/2018 -Primeira Câmara (Relator: Vital Do Rêgo) , 1983/2018  - Primeira Câmara (Relator: Bruno Dantas) , 1294/2018 - Primeira Câmara (Relator: Bruno Dantas) , 3200/2018 - Segunda Câmara (Relator: Aroldo Cedraz) , 2512/2018 - Segunda Câmara (Relator: Aroldo Cedraz) , 2384/2018 - Segunda Câmara (Relator: José Múcio Monteiro) , 2014/2018 - Segunda Câmara (Relator: Aroldo Cedraz) , 901/2018 - Segunda Câmara (Relator: José Múcio Monteiro) , entre outros) .
Evidências da irregularidade: documentos técnicos presentes nas peças 6-8.
Normas infringidas: art. 37, caput, c/c o art. 70, parágrafo único, da Constituição da República Federativa do Brasil; art. 93, do Decreto-lei 200/1967; art. 66, do Decreto 93.872/1986; RN-029/2012 do CNPq (peça 4) , Termo de concessão e aceitação da bolsa e aditivos (peça 5) . 	
16.2.4	Conduta: não apresentar o Relatório Técnico Final conforme previsto no termo de concessão e aceitação de bolsa no país/exterior Processo 011148/2018-95, firmado com o CNPq. 
16.2.5	Nexo de causalidade: a não apresentação do Relatório Técnico Final impediu que pudesse ser comprovado o atingimento dos objetivos pactuados, resultando em presunção de dano ao erário correspondente aos valores repassados.
16.2.6	Culpabilidade: não há excludentes de ilicitude, de culpabilidade e de punibilidade; é razoável supor que a responsável tinha consciência da ilicitude de sua conduta; era exigível conduta diversa da praticada, qual seja, desincumbir-se do seu dever por meio da apresentação do relatório técnico final.
16.3	Irregularidade 2: ausência de comprovação de retorno ao Brasil e, consequentemente, de sua permanência no país pelo mesmo período de vigência da bolsa no exterior (comprovante de cumprimento de período de interstício) , financiado pelo termo de concessão e aceitação de bolsa no país/exterior Processo 011148/2018-95, firmado com o CNPq.
16.3.1	Fundamentação para o encaminhamento: 
16.3.1.1	Cabe ao responsável comprovar o seu retorno ao Brasil após a conclusão do curso no exterior, por meio da documentação exigida na legislação de regência, caracterizando a boa e regular aplicação dos recursos públicos federais.
16.3.1.2	Nesse diapasão, cabe ressaltar que é pacífica a jurisprudência deste Tribunal no sentido de que compete ao gestor o ônus de provar a aplicação regular dos recursos que lhe foram confiados (Acórdão 974/2018-TCU-Plenário (Relator: Bruno Dantas) , 511/2018 - Plenário (Relator: Aroldo Cedraz) , 3875/2018 -Primeira Câmara (Relator: Vital Do Rêgo) , 1983/2018  - Primeira Câmara (Relator: Bruno Dantas) , 1294/2018 - Primeira Câmara (Relator: Bruno Dantas) , 3200/2018 - Segunda Câmara (Relator: Aroldo Cedraz) , 2512/2018 - Segunda Câmara (Relator: Aroldo Cedraz) , 2384/2018 - Segunda Câmara (Relator: José Múcio Monteiro) , 2014/2018 - Segunda Câmara (Relator: Aroldo Cedraz) , 901/2018 - Segunda Câmara (Relator: José Múcio Monteiro) , entre outros) .
16.3.2	Evidências da irregularidade: documento técnico presente na peça 19.
16.3.3	Normas infringidas: art. 37, caput, c/c o art. 70, parágrafo único, da Constituição da República Federativa do Brasil, art. 93, do Decreto-Lei nº 200/1967, art. 66 e 145 do Decreto 93.872/1986, RN-029/2012 do CNPq (peça 4) , Termo de concessão e aceitação da bolsa e aditivos (peça 5) . 	
16.3.4	Conduta: não retornar ao Brasil após a conclusão do curso no exterior e permanecer no país pelo mesmo período de vigência da bolsa no exterior, como exigido no Termo de concessão e aceitação da bolsa concedida.
16.3.5	Nexo de causalidade: o não retorno ao Brasil após a conclusão do curso no exterior e a permanência no país pelo mesmo período de vigência da bolsa no exterior impediu a demonstração da boa e regular aplicação dos recursos recebidos. 
16.3.6	Culpabilidade: não há excludentes de ilicitude, de culpabilidade e de punibilidade; é razoável supor que a responsável tinha consciência da ilicitude de sua conduta; era exigível conduta diversa da praticada, qual seja, comprovar o retorno ao Brasil após a conclusão do curso no exterior e permanecer no país por igual período de vigência da bolsa no exterior.  
16.4	Débitos relacionados à responsável Flavia Carolina Santos do Amaral (CPF: XXX.005.597-XX) :
	Data de ocorrência
	Valor histórico (R$) 

	14/5/2013
	16.693,20

	12/3/2018
	171.732,89

	     Valor atualizado do débito (sem juros) em 16/3/2020: R$ 209.721,56
16.4.1			Cofre credor: Tesouro Nacional.
Quanto à prescrição da pretensão punitiva, na instrução de citação (peça 34) , foi ressaltado que ela, conforme Acórdão 1441/2016-TCU-Plenário, Relator: Benjamin Zymler que uniformizou a jurisprudência acerca dessa questão, subordina-se ao prazo geral de prescrição indicado no art. 205 do Código Civil, que é de dez anos, contado da data de ocorrência da irregularidade sancionada, nos termos do art. 189 do Código Civil, sendo este prazo interrompido pelo ato que ordenar a citação, a audiência ou a oitiva da responsável.
Assim, no caso em exame, não ocorreu a prescrição tendo em vista a irregularidade sancionada ter se dado em 21/2/2015, data de prazo final para apresentação da prestação de contas e o ato de ordenação da citação ter ocorrido em 19/3/2020 (peças 35-36) . 
Com base na delegação de competência do relator deste feito, Walton Alencar Rodrigues, nos termos da portaria WAR 1, de 10/7/2014, foi feita a citação por meio dos ofícios 10851/2020-Seproc (peça 38) e 21605/2020-Seproc (peça 41) , após efetuadas as pesquisas de endereços correspondentes. Por fim, foi realizada a citação pelo Edital 1152/2020-Seproc (peças 44-45) . 
EXAME TÉCNICO
Da validade das citações
20.	Preliminarmente, cumpre tecer breves considerações sobre a forma como são realizadas as comunicações processuais no TCU. A esse respeito, destacam-se o art. 179, do Regimento Interno do TCU (Resolução 155, de 4/12/2002) , e o art. 4º, inciso III, § 1º, da Resolução TCU 170, de 30 de junho de 2004, in verbis:
Art. 179. A citação, a audiência ou a notificação, bem como a comunicação de diligência, far-se-ão: 
I - mediante ciência da parte, efetivada por servidor designado, por meio eletrônico, fac-símile, telegrama ou qualquer outra forma, desde que fique confirmada inequivocamente a entrega da comunicação ao destinatário; 
II - mediante carta registrada, com aviso de recebimento que comprove a entrega no endereço do destinatário; 
III - por edital publicado no Diário Oficial da União, quando o seu destinatário não for localizado (...) 
Art. 3º As comunicações serão dirigidas ao responsável, ou ao interessado, ou ao dirigente de órgão ou entidade, ou ao representante legal ou ao procurador constituído nos autos, com poderes expressos no mandato para esse fim, por meio de: 
I - correio eletrônico, fac-símile ou telegrama; 
II - servidor designado; 
III - carta registrada, com aviso de recebimento; 
IV - edital publicado no Diário Oficial da União, quando o seu destinatário não for localizado, nas hipóteses em que seja necessário o exercício de defesa". 
Art. 4º. Consideram-se entregues as comunicações: 
I - efetivadas conforme disposto nos incisos I e II do artigo anterior, mediante confirmação da ciência do destinatário; 
II - realizadas na forma prevista no inciso III do artigo anterior, com o retorno do aviso de recebimento, entregue comprovadamente no endereço do destinatário; 
III - na data de publicação do edital no Diário Oficial da União, quando realizadas na forma prevista no inciso IV do artigo anterior. § 1º O endereço do destinatário deverá ser previamente confirmado mediante consulta aos sistemas disponíveis ao Tribunal ou a outros meios de informação, a qual deverá ser juntada ao respectivo processo. (...) 
21.	Bem se vê, portanto, que a validade da citação via postal não depende de que o aviso de recebimento seja assinado pelo próprio destinatário da comunicação, o que dispensa, no caso em tela, a entrega do AR em "mãos próprias". A exigência da norma é no sentido de o Tribunal verificar se a correspondência foi entregue no endereço correto, residindo aqui a necessidade de certeza inequívoca	.
22.Não é outra a orientação da jurisprudência do TCU, conforme se verifica dos julgados a seguir transcritos:
São válidas as comunicações processuais entregues, mediante carta registrada, no endereço correto do responsável, não havendo necessidade de que o recebimento seja feito por ele próprio (Acórdão 3648/2013-TCU-Segunda Câmara, Relator Ministro JOSÉ JORGE) ;
É prescindível a entrega pessoal das comunicações pelo TCU, razão pela qual não há necessidade de que o aviso de recebimento seja assinado pelo próprio destinatário. Entregandose a correspondência no endereço correto do destinatário, presume-se o recebimento da citação. (Acórdão 1019/2008-TCU-Plenário, Relator Ministro BENJAMIN ZYMLER) ;
As comunicações do TCU, inclusive as citações, deverão ser realizadas mediante Aviso de Recebimento - AR, via Empresa Brasileira de Correios e Telégrafos, bastando para sua validade que se demonstre que a correspondência foi entregue no endereço correto. (Acórdão 1526/2007-TCU-Plenário, Relator Ministro AROLDO CEDRAZ) .
23.A validade do critério de comunicação processual do TCU foi referendada pelo Supremo Tribunal Federal, nos termos do julgamento do MS-AgR 25.816/DF, por meio do qual se afirmou a desnecessidade da ciência pessoal do interessado, entendendo-se suficiente a comprovação da entrega do "AR" no endereço do destinatário:
Ementa: agravo regimental. Mandado de segurança. Desnecessidade de intimação pessoal das decisões do tribunal de contas da união. art. 179 do regimento interno do TCU. Intimação do ato impugnado por carta registrada, iniciado o prazo do art. 18 da lei nº 1.533/51 da data constante do aviso de recebimento. Decadência reconhecida. Agravo improvido.
O envio de carta registrada com aviso de recebimento está expressamente enumerado entre os meios de comunicação de que dispõe o Tribunal de Contas da União para proceder às suas intimações.
O inciso II do art. 179 do Regimento Interno do TCU é claro ao exigir apenas a comprovação da entrega no endereço do destinatário, bastando o aviso de recebimento simples.  
24.Vê-se, com base no resumo acima transcrito, as tentativas de validar as citações efetuadas no caso em tela, uma vez que foram efetuadas pesquisas de endereço da responsável, cujas fontes foram a Base de Dados da Receita Federal do Brasil (peça 37) , bem como base do TSE (peça 40) , tendo sido, por fim, efetuada a citação por meio de edital. A exigência da norma é no sentido de o Tribunal verificar se a correspondência foi entregue no endereço correto, residindo aqui a necessidade de certeza inequívoca e no caso de insucesso, como no presente caso, a via editalícia. Portanto, transcorrido o prazo regimental, não houve manifestação da responsável, podendo ser considerada revel para todos os efeitos processuais.
Da revelia
25.Em que pese terem sido adotadas todas as providências documentais regulamentares para fins de citação, constata-se a ausência de apresentação de alegações de defesa por parte da responsável, configurando-se como revel para todos os efeitos processuais. 
26.Ao não apresentar sua defesa, o responsável deixa de produzir prova da regular aplicação dos recursos sob suas responsabilidades e cumprimento das normas que lhe são impostas, sempre que demandados pelos órgãos de controle, diante da apresentação dos documentos que demonstrem a correta utilização das verbas públicas, a exemplo do contido no art. 93 do Decreto-Lei 200/67: "Quem quer que utilize dinheiros públicos terá de justificar seu bom e regular emprego na conformidade das leis, regulamentos e normas emanadas das autoridades administrativas competentes."
27.Nos processos do TCU, a revelia não leva à presunção de que seriam verdadeiras todas as imputações levantadas contra os responsáveis, diferentemente do que ocorre no processo civil, em que a revelia do réu opera a presunção da verdade dos fatos narrados pelo autor. Dessa forma, a avaliação da responsabilidade do agente não pode prescindir da prova existente no processo ou para ele carreada.
28.Mesmo as alegações de defesa não sendo apresentadas, considerando o princípio da verdade real que rege esta Corte, procurou-se buscar, em manifestações do responsável na fase interna desta Tomada de Contas Especial, se havia algum argumento que pudesse ser aproveitado a seu favor. Contudo, as justificativas ofertadas na fase interna não lograram afastar a irregularidade ou sua culpabilidade.
29.Em se tratando de processo em que a parte interessada não se manifestou acerca das irregularidades imputadas, não há elementos para que se possa efetivamente aferir e reconhecer a ocorrência de boa-fé na conduta dos responsáveis, podendo este Tribunal, desde logo, proferir o julgamento de mérito pela irregularidade das contas, conforme os termos dos §§ 2º e 6º do art. 202 do Regimento Interno do TCU. (Acórdão 2064/2011-TCU-Primeira Câmara (relator: Ubiratan Aguiar) , 6.182/2011-TCU-1ª Câmara (relator: Weber de Oliveira) , 4.072/2010-TCU-1ª Câmara (Relator: Valmir Campelo) , 1.189/2009-TCU-1ª Câmara (Relator: Marcos Bemquerer) , 731/2008-TCU-Plenário (Relator: Aroldo Cedraz) .
30.Dessa forma, a responsável deve ser considerado revel, nos termos do art. 12, §3º, da Lei 8.443/1992, devendo as contas serem julgadas irregulares, condenando-o ao débito apurado.
Da análise da pretensão punitiva
31.Como já comentado anteriormente, a pretensão punitiva do TCU, conforme Acórdão 1441/2016-TCU-Plenário, Relator: Benjamin Zymler, que uniformizou a jurisprudência acerca dessa questão, subordina-se ao prazo geral de prescrição indicado no art. 205 do Código Civil, que é de dez anos, contado da data de ocorrência da irregularidade sancionada, nos termos do art. 189 do Código Civil, sendo este prazo interrompido pelo ato que ordenar a citação, a audiência ou a oitiva do responsável.
32.No caso em exame, constatou-se que não ocorreu a prescrição, tendo em vista a irregularidade sancionada ter se dado em 21/2/2015, data de prazo final para apresentação da prestação de contas e o ato de ordenação da citação ter ocorrido em 19/3/2020 (peças 35-36) . No entanto, a jurisprudência do TCU é expressiva no sentido de não se apenar com multa o responsável inadimplente em relação a valores recebidos por meio de bolsa de estudo, como verifica nos Acórdãos 3326/2019, 5.582/2018, 536/2018, 5.327/2011, 291/2010, 714/2010, 1.740/2010 e 587/2010, todos da 1ª Câmara; e 6.483/2017, 1.283/2015, 3.662/2012, 5.327/2011 e 1.440/2007, todos da 2ª Câmara.
CONCLUSÃO
33.A partir dos elementos constantes dos autos, foi possível verificar que a Sra. Flavia Carolina Santos do Amaral (CPF: XXX.005.597-XX) foi a responsável pela não comprovação da boa e regular aplicação dos recursos repassados pelo termo de concessão e aceitação de bolsa no país/exterior Processo 011148/2018-95, firmado com o CNPq, tendo em vista a não apresentação do Relatório Técnico final, bem como a ausência de comprovação de retorno ao Brasil e, consequentemente, de sua permanência no país pelo mesmo período de vigência da bolsa no exterior (comprovante de cumprimento de período de interstício) , financiado pelo termo de concessão e aceitação de bolsa no país/exterior Processo 011148/2018-95, firmado com o CNPq.
34.Diante da revelia da responsável e inexistindo nos autos elementos que permitam concluir pela ocorrência de boa-fé ou de outros excludentes de culpabilidade em suas condutas, propõe-se que sejam julgadas irregulares suas contas, imputando-lhe o débito apurado, sem apicaça de multa, tendo em vista que se trata de bolsista e que a jurisprudência entente não ser devida aplicação de sanção neste caso.
PROPOSTA DE ENCAMINHAMENTO
35.Ante todo o exposto, submetem-se os autos à consideração superior, propondo:
a) considerar revel, para todos os efeitos processuais, a Sra. Flavia Carolina Santos do Amaral (CPF: XXX.005.597-XX) ; 
b) com fundamento nos arts. 1º, inciso I, 16, inciso III, alíneas "a" e 'c', e § 2º da Lei 8.443/1992 c/c os arts. 19 e 23, inciso III, da mesma Lei, com arts. 1º, inciso I, 209, inciso III, e § 5º, 210 e 214, inciso III, do Regimento Interno, julgar irregulares as contas da Sra. Flavia Carolina Santos do Amaral (CPF: XXX.005.597-XX) e condená-la ao pagamento da quantia a seguir especificada, com a fixação do prazo de quinze dias, a contar da notificação, para comprovar, perante o TCU (art. 214, inciso III, alínea "a", do Regimento Interno) , o recolhimento da dívida aos cofres do Conselho Nacional de Desenvolvimento Científico e Tecnológico - CNPq, atualizada monetariamente e acrescida dos juros de mora, calculados a partir da data discriminada, até a data do recolhimento, abatendo-se na oportunidade a quantia eventualmente ressarcida, na forma da legislação em vigor;
	Data de ocorrência
	Valor histórico (R$) 

	14/5/2013
	16.693,20

	12/3/2018
	171.732,89

        Valor atualizado até 18/9/2020: R$ 210.226,21
c) autorizar, desde logo, nos termos do art. 28, inciso II, da Lei n. 8.443/1992, a cobrança judicial das dívidas, caso não atendida a notificação;
d) autorizar, desde logo, com fundamento no art. 26 da Lei 8.443/1992 c/c o art. 217 do Regimento Interno do TCU, caso seja do interesse da responsável, o parcelamento da (s) dívida (s) em até 36 parcelas, incidindo, sobre cada uma, os encargos legais devidos, sem prejuízo de alertá-lo de que, caso opte por essa forma de pagamento, a falta de comprovação do recolhimento de qualquer parcela implicará o vencimento antecipado do saldo devedor, nos termos do art. 26, parágrafo único, e 59, da Lei 8.443/1992 c/c o art. 217, § 2º, do Regimento Interno do TCU;
e) enviar cópia deste Acórdão, bem como do Relatório e do Voto que o fundamentam, à Procuradoria da República do Distrito Federal, nos termos do § 7° do art. 209 do Regimento Interno do TCU, para a adoção das medidas que entender cabíveis e comunicar-lhe que o relatório e o voto que a fundamentarem podem ser acessados por meio do endereço eletrônico www.tcu.gov.br/acordaos e que, caso haja interesse, o Tribunal pode enviar-lhe cópia desses documentos sem qualquer custo.

não há

Procurador Rodrigo Medeiros de Lima.

TCE. CNPQ. BOLSA DE ESTUDOS. PROGRAMA CIÊNCIA SEM FRONTEIRA. NÃO COMPROVAÇÃO DA BOA E REGULAR APLICAÇÃO DOS RECURSOS. CITAÇÃO. REVELIA. CONTAS IRREGULARES. DÉBITO.

TOMADA DE CONTAS ESPECIAL (TCE)

Secretaria de Controle Externo de Tomada de Contas Especial (SecexTCE).

Trata-se de tomada de contas especial instaurada pelo Conselho Nacional de Desenvolvimento Científico e Tecnológico (CNPq) , contra Flávia Carolina Santos do Amaral, em razão de omissão no dever de prestar contas do termo de concessão e aceitação de bolsa no país/exterior Processo 011148/2018-95, que teve por objeto "Graduação Sanduíche no Exterior - SWG - Canadá - CBIE - 120/2012 - 2º Cron".
	A vigência do instrumento pactuado foi de 1/10/2013 a 31/1/2015, com prazo para apresentação da prestação de contas até 20/2/2015.
	O tomador de contas, após diversas notificações à responsável por e-mail e em seu endereço no Brasil, concluiu por prejuízo de R$ 188.426,09, correspondente ao total de repasses efetivados pela União à bolsista.
	No Tribunal, foi realizada diligência ao CNPq para obtenção da memória de cálculo do dano. 
	O primeiro pagamento efetuado foi de R$ 16.693,20, em 14/5/2013. Os demais depósitos ocorreram mensalmente, em dólares canadenses, no valor total de C$ 67.635,34. A conversão desse montante realizada em 12/03/2018 resultou em R$ 171.732,89.
	A responsável foi citada em razão da não comprovação da boa e regular aplicação dos recursos, uma vez que não entregou o relatório técnico final. Também foi apontada ausência de comprovação de retorno ao Brasil e, consequentemente, de sua permanência no país pelo mesmo período de vigência da bolsa no exterior (período de interstício) .
	A unidade técnica e o Parquet propugnaram pela revelia da responsável e irregularidade de suas contas, com imputação de débito e multa.
	Acolho os pareceres precedentes como razões de decidir, sem prejuízo das observações a seguir.
	A responsável foi regularmente citada nos endereços constantes das bases de dados da Receita Federal do Brasil e do Tribunal Superior Eleitoral. Os avisos de recebimento retornaram com as informações "mudou-se" e "desconhecido". Realizada a citação por edital, Flávia Carolina permaneceu silente. 
	Assim, nos termos do art. 12, §3º, da Lei 8.443/1992, declaro sua revelia e determino o prosseguimento do feito.
	A responsável foi notificada pelo CNPq, por e-mail, ainda em janeiro de 2015 (peça 6) , sobre a necessidade de apresentar a devida prestação de contas ao término do período de concessão da bolsa, com o envio de todas as informações necessárias para tal.
	Em 26/10/2017, o concedente requereu, novamente, o envio da documentação relativa ao cumprimento do termo de concessão, incluindo aquela atinente ao retorno e cumprimento do período de interstício obrigatório no Brasil.
	Apenas em setembro de 2018, após ser informada do não cumprimento dos prazos e da possível instauração da tomada de contas especial, a responsável encaminhou mensagem eletrônica ao CNPq alegando obtenção de estágio na Alemanha entre janeiro e abril de 2015, conclusão do curso de graduação na Universidade Federal de Minas Gerais em maio de 2015 e retorno à Alemanha para cursar mestrado, com previsão de término em junho de 2019, na Universidade de Bonn (peça 7) .
	Na oportunidade, requereu ao concedente autorização para cumprir o interstício obrigatório no Brasil ao término de seus estudos de mestrado e doutorado no exterior.
	O CNPq, tendo em vista o não recebimento do relatório final da bolsa encerrada em 2015 e o pedido de autorização para prorrogação do período de interstício intempestivo, indeferiu o solicitado pela responsável e instaurou a presente TCE (peça 8) . 
	A ausência do Relatório Técnico Final exigido pelo termo de concessão de bolsa impede a comprovação do atingimento dos objetivos pactuados e a não comprovação de retorno e cumprimento de período obrigatório no Brasil infringiu as disposições do termo de concessão de bolsa.
	A estudante, ao ser aprovada para o Programa Ciência Sem Fronteiras, assinou documento em que se declarou ciente de todas as suas obrigações e das consequências do não cumprimento do pactuado. Ademais, notificada diversas vezes pelo CNPq, apresentou justificativas tardias e insuficientes. 
	No Tribunal, ao não apresentar defesa, deixou de produzir prova da regular aplicação dos recursos, em afronta ao art. 93 do Decreto-Lei 200/67. Como não há elementos nos autos para aferir e reconhecer boa-fé em sua conduta, desde logo, julgo irregulares suas contas e imputo-lhe o débito apurado, que corresponde a R$ 241.438,94 em 11/03/2022.
	Tendo em vista a jurisprudência vigente nesta Corte sobre a não aplicação de multa a bolsistas, deixo de aplicar a sanção prevista no artigo 57 da Lei 8.443/1992
	Feitas essas considerações, voto para que o Tribunal adote a minuta de acórdão que submeto à apreciação do Colegiado. 
TCU, Sala das Sessões, em 22 de março de 2022.
WALTON ALENCAR RODRIGUES 
Relator